臺灣高等法院刑事裁定
110年度毒抗字第1172號
抗  告  人
即  被  告  黃建生


上列抗告人即被告因違反毒品危害防制條例案件，不服臺灣新北
地方法院110年度毒聲字第1586號，中華民國110年7月16日裁定
（聲請案號：臺灣新北地方檢察署110年度聲觀字第1384號），
提起抗告，本院裁定如下：
    主  文
抗告駁回。
    理  由
一、原裁定意旨略以：抗告人即被告甲○○（下稱被告）基於施用
    第二級毒品甲基安非他命之犯意，於民國109年1月25日18、
    19時許，在新北市○○區○○路000號之住處內，以將第二級毒
    品甲基安非他命置於玻璃球內燒烤吸食煙霧之方式，施用第
    二級毒品甲基安非他命1次之事實，業據被告坦承不諱，且
    其尿液經送鑑定，確呈甲基安非他命、安非他命陽性反應，
    足認被告之自白與事實相符，其上開施用第二級毒品犯行洵
    堪認定。又被告於前次強制戒治執行完畢（即97年9月12日
    ）3年後再犯本件施用第二級毒品犯行，檢察官依職權聲請
    觀察、勒戒於法有據，爰依毒品危害防制條例第20條第1項
    、第3項等規定，裁定被告應送勒戒處所觀察、勒戒等語。
二、抗告意旨略以：被告不理解為何本案不能裁定緩起訴？接受
    過觀察、勒戒或強制戒治之更生人，均知曉觀察、勒戒實與
    一般執行刑罰無異，只是稱呼不同，完全限制被告之人身自
    由，亦無「治療」提供，更談不上「醫療系統資源」、「專
    業人力」用於受勒戒人身上幫助戒毒。請撤銷原裁定，改採
    附命戒癮治療緩起訴，協助被告接受治療及戒除毒癮等語。
三、按犯毒品危害防制條例第10條之罪者，檢察官應聲請法院裁
    定，或少年法院（地方法院少年法庭）應先裁定，令被告或
    少年入勒戒處所觀察、勒戒，其期間不得逾2月。依前項規
    定為觀察、勒戒或強制戒治執行完畢釋放後，3年後再犯第1
    0條之罪者，適用前2項之規定，同條例第20條第1、3項固有
    明文。次按，毒品危害防制條例所規定之觀察勒戒處分，其
    立法意旨在幫助施用毒品者戒除毒癮，該處分性質非為懲戒
    行為人，而係為消滅行為人再次施用毒品之危險性，目的在
    戒除行為人施用毒品之身癮及心癮措施；觀察、勒戒係導入
    一療程觀念，針對行為人將來之危險所為預防、矯治措施之
    保安處分，以達教化與治療之目的，可謂刑罰之補充制度，
    從而毒品危害防制條例本身所規定之觀察、勒戒及強制戒治
    等保安處分，雖兼具自由刑之性質，卻有刑罰不可替代行為
    人反社會性格，而具社會保安功能之保安處分，當無因行為
    人之個人因素而免予執行之理。再按毒品危害防制條例條例
    第24條修正施行後所定之多元附條件緩起訴處分，並不限於
    「附命緩起訴」，且撤銷緩起訴處分後，亦應由檢察官依法
    繼續偵查或起訴，與修正前所定之「依法追訴」不同，則緩
    起訴處分之效力與曾受「觀察、勒戒或強制戒治」之處遇已
    無法等同視之。又「附命緩起訴」戒癮治療之執行，係以社
    區醫療（機構外醫療體系）處遇替代監禁式治療，使施用毒
    品者得繼續正常家庭及社會生活，尚非集中於勒戒處所，受
    監所矯正、管理，仍難脫其「收容」或「處罰」外觀者，所
    可比擬，於機構外之戒癮治療難達其成效時，再施以機構內
    之強制處遇，亦屬循序漸進之合理矯正方式，而有改採否定
    說的必要。因此「附命緩起訴」之被告縱使完成「戒癮治療
    」，難認得與觀察、勒戒或強制戒治「已執行完畢」之情形
    等同視之。倘其施用毒品犯行距最近1次「觀察、勒戒或強
    制戒治」執行完畢釋放後已逾3年，縱係於完成戒癮治療3年
    內再犯，仍應依修正後毒品條例第20條第1項、第2項規定進
    行「觀察、勒戒或強制戒治」程序，不得逕行起訴，最高法
    院110年度台上字第2096號判決意旨可資參照。參酌毒品危
    害防制條例第20條之立法理由，施用毒品者未完成「附命緩
    起訴」之戒癮治療，緩起訴處分後經撤銷，其緩起訴處分並
    未完成，自不得解為等同「觀察、勒戒」之處遇已完成，即
    不得認其事實上已接受等同「觀察、勒戒或強制戒治」執行
    完畢釋放之處遇，自無從依此起算3年之再犯期間。
四、經查：
　㈠被告上開施用第二級毒品甲基安非他命之事實，業據被告於
    偵查中坦承不諱（見毒偵3083卷第52頁），且其經查獲後採
    尿送驗，均確呈甲基安非他命、安非他命陽性反應無訛等情
    ，有台灣檢驗科技股份有限公司109年2月14日濫用藥物檢驗
    報告、新北市政府警察局受採集尿液檢體人姓名及檢體編號
    對照表（檢體編號：Q0000000）、勘查採驗同意書各1份（
    見毒偵3083卷第19至23頁）附卷可查，被告自白與事實相符
    ，足認其有上開施用第二級毒品甲基安非他命之犯行。又被
    告前因施用毒品案件，經臺灣臺北地方法院以96年度毒聲字
    第80號裁定送觀察、勒戒後，認有繼續施用毒品之傾向，復
    經同法院以96年度毒聲字第903號裁定令入戒治處所施以強
    制戒治，於97年9月12日停止處分釋放出所，並由臺灣臺北
    地方檢察署檢察官以97年度戒毒偵字第167號為不起訴處分
    確定；復因施用毒品案件，經臺灣新北地方檢察署檢察官以
    103年度毒偵字第3311號、103年度毒偵緝字第237、238號為
    附命緩起訴處分，然被告於緩起訴期間未完成戒癮治療，經
    同署檢察官以104年度撤緩字第46號撤銷緩起訴處分並提起
    公訴，經法院判處罪刑確定，揆諸前開實務見解，自無從依
    此起算3年之再犯期間。則被告本案施用第二級毒品甲基安
    非他命之犯行，均係距其前揭強制戒治執行完畢釋放後「3
    年後再犯」。
　㈡按毒品危害防制條例規定觀察、勒戒之目的，係為斷絕施用
    毒品者之身癮，屬保安處分之一種，核與刑罰執行之目的不
    同，觀察、勒戒著重治療，而非處罰，旨在透過一段期間之
    監禁式治療，幫助施用毒品者遠離毒品以達戒除毒癮。經查
    ，被告自承會到網咖找人買毒品，都是以新臺幣1,000至1,5
    00元購買1公克之甲基安非他命等語（見毒偵3083卷第15頁
    ），足見被告有多元管道可取得毒品供己施用，堪信其自主
    戒除毒癮可能性不高，且被告前案亦因未完成戒癮治療，而
    遭檢察官撤銷緩起訴處分，衡此情形，被告實不適於自律性
    甚高之非監禁式戒癮處遇模式。況毒品危害防制條例關於觀
    察、勒戒之規定係屬強制規定，除檢察官審酌個案情形，依
    同條例第24條第1項為附命完成戒癮治療之緩起訴處分，可
    排除適用觀察、勒戒之程序外，凡經檢察官聲請法院裁定將
    被告送勒戒處所觀察、勒戒，法院僅就其聲請是否適法或顯
    然不當而為裁定，以查其是否仍有施用毒品傾向，並據以斷
    定幫助受處分人徹底戒毒之方法，法院尚無自由斟酌以其他
    方式替代或得以其他原因免予執行之權，是抗告意旨所述尚
    無可取。
五、綜上所述，抗告意旨所指，尚乏所據。本件抗告為無理由，
    應予駁回。　　
據上論斷，依刑事訴訟法第412條，裁定如主文。
中　　華　　民　　國　　110 　年　　8 　　月　　31　　日
                  刑事第十二庭  審判長法　官  陳如玲
                                      法　官  魏俊明
                                      法　官  蔡如惠
以上正本證明與原本無異。
不得再抗告。
                                      書記官  宗志強
中　　華　　民　　國　　110 　年　　8 　　月　　31　　日